臺灣士林地方法院民事判決　　　　　　　　 96年度國字第3號
原　　　告　乙○○
　　　　　　　　　　　　箱
被　　　告　行政院勞工委員會
法定代理人　甲○○
訴訟代理人　蔡朝安律師
複代理人　　陳尹章律師
　　　　　　鍾典晏律師
上列當事人間損害賠償事件，本院於民國96年4 月25日言詞辯論
終結，判決如下：
    主  文
原告之訴駁回。
訴訟費用由原告負擔。
    事實及理由
一、原告起訴主張：原告於民國94年5 月16日報名參加被告舉辦
    之「勞工退休新制單一窗口遴選服務員」甄試。依勞工退休
    新制單一窗口遴選服務員簡章（以下簡稱：遴選簡章），該
    遴選方式係採初審、筆試、口試3 階段，且屬按縣、市別甄
    試及分發之封閉型遴選。參加者每人限填一處工作地點，一
    經報名不得事後更改。正取名額依各機關預定錄取人數錄取
    ，並擇優備取數名，於人員出缺時依名次順序進用。備取期
    間1 年，逾期仍未有職務出缺時，喪失候用資格。正取人數
    不足額時，得依備取順序及個人意願跨區錄取。原告衡量自
    身能力及錄取機率，選擇報名「金門縣政府」（正取1 名、
    備取1 名）。94年5 月28日筆試時，連同原告共3 人報名參
    加筆試（編號：00000-00000） 。經被告以正、備取人數總
    額之1 倍評定參加口試。原告編號為24001 號，與編號2400
    3 號應試者等2 人共同參加94年6 月14日口試，惟另多出編
    號01120 號應試者1 人參加口試。經原告當場異議，被告則
    以：編號01120 號應試者報名時所填為「金門縣政府」，因
    被告過失將其納入台北市政府分發區應筆試，在其通過筆試
    下，遂再納入原「金門縣政府」之2 人應口試，變成增加1
    人，並無影響考生權益等語為由，拒絕原告異議。詎最後竟
    由編號01120 號應試者錄取為正取，原告僅為備取。期間原
    告獲悉「科學工業園區」從缺，退而請求被告依簡章規定通
    知原告等備取人員對「科學工業園區」有無到職意願再擇一
    錄取，詎被告仍以「科學工業園區」已從缺且該機關遴選後
    不願用人，而不依章辦理。原告認被告機關公務員於執行職
    務行使公權力時，有故意、過失不法侵害人民自由或權利之
    發生，為此請求被告賠償原告2 年工作收入財產損害新台幣
    （下同）89萬6,000 元。又縱被告所為遴選「勞退新制服務
    員」之行為非國家公權力之行使而不構成國家賠償責任，原
    告亦得以被告違反遴選簡章之保護他人法律，依民法第184
    條第2 項規定；或以被告係故意以悖於善良風俗之方法，加
    損害於他人之利益，依民法第184 條第1 項後段規定，請求
    被告賠償前開金額等語。並聲明：被告應給付原告89萬
    6,000 元，及自起訴狀繕本送達翌日起至清償日止，按年息
    5%計算之利息。
二、被告則以：本件勞工退休金單一窗口勞工退休新制服務員之
    遴選係被告自行舉辦考試評比，非依公務人員考試法辦理之
    考試，與國家居於統治權行政主體所舉辦之國家考試迥不相
    同，經錄用之應考人僅為約聘人員，非屬公務人員任用法施
    行細則第2 條所規定有職稱官等職等之文職人員，應考人經
    錄取後與被告間所成立之勞務服務關係，係屬私法僱傭契約
    關係，並非公法職務關係。被告招募服務員自屬私經濟行為
    範疇，非屬國家公權力之行使。據此，原告以前揭原因事實
    向被告請求國家賠償，與國家賠償法第2 條第2 項規定，要
    件並不相當。又被告誤將原報名「工作地點─金門縣政府」
    編號01120 號應試者納入台北市政府分發區筆試，嗣後即時
    發現更正，將其改納入「金門縣政府」應口試，此一程序更
    正行為乃在糾正原先錯誤之程序，乃屬必需且合法之行為，
    並非不法行為，自與民法第184 條第1 項前段、第2 項規定
    有間，更遑論有何悖於善良風俗而符合同法第184 條第1 項
    後段之行為。至原告主張「科學工業園區」跨區錄取部分，
    依遴選簡章第2 條第4 項規定：「正取人數不足額時，『得
    』依備取順序及個人意願跨區錄取。」其內容乃係任意條款
    ，而非強行條款，被告自可決定是否跨區錄取，亦即被告保
    留依備取順序辦理遞補之權利。是被告於公告「科學工業園
    區」正取從缺後，經科學工業園區管理處通知無遴選服務員
    之需求後，被告決定不跨區錄取備取人員，應無違反遴選簡
    章或誠信原則之情事。又原告係備取第28名，縱被告依備取
    順序辦理遞補錄取，原告仍無法遞補「科學工業園區」之缺
    額，被告未辦理遞補錄取，與原告之損害間亦無相當因果關
    係等語資為抗辯。並聲明：原告之訴駁回。
三、兩造不爭執之事實：
    原告主張於94年5 月16日報名參加被告舉辦之「勞工退休新
    制單一窗口遴選服務員」甄試，報名為工作地點「金門縣政
    府」（正取1 名、備取1 名）。94年5 月28日筆試時，連同
    原告共3 人報名參加筆試。94年6 月14日口試時，除原告及
    另名參加「金門縣政府」筆試者外，另多出編號01120 號應
    試者1 人參加口試。經原告當場異議，被告以編號01120 號
    應試者係因被告過失將其納入台北市政府分發區應筆試，因
    其通過筆試下，遂再納入原「金門縣政府」之2 人應口試，
    並無影響考生權益等語為由，拒絕原告異議，最後並由編號
    01120 號應試者錄取為正取。期間「科學工業園區」從缺，
    被告復以「科學工業園區」已從缺且該機關遴選後不願用人
    為由，未辦理備取人員跨區遞補錄取。
四、按公務員於執行職務行使公權力時，因故意或過失不法侵害
    人民自由或權利者，國家應負損害賠償責任，國家賠償法第
    2 條第2 項前段定有明文。又國家賠償法第2 條第2 項所稱
    之「行使公權力」，係指公務員居於國家機關之地位，行使
    統治權作用之公法行為而言。此項公法行為固可廣及於提供
    給付、服務、救濟、照顧等方法以達成國家任務之行為，但
    國家機關如僅立於私法主體之地位，從事一般行政之輔助行
    為者，即與行使公權力有間，不生國家賠償法適用之問題（
    最高法院84年度台上字第2551號判決意旨參照）。又公法上
    契約與私法上之契約，其主要之區別為契約之內容與效力，
    是否均為公法所規定。茍契約之內容及效力，並無公法規定
    ，而全由當事人之意思訂定者，縱其一方為執行公務，仍屬
    於私法上契約之範圍（最高法院61年台上字第1672號判例意
    旨參照）。經查：被告所辦理之勞工退休金單一窗口服務員
    遴選，係被告為與錄取之應考人員簽定定期契約所辦理之公
    開徵才考試（遴選簡章第14條），錄取人員享有勞、健保及
    新制勞工退休金（遴選簡章第13條）；其與直轄市及縣市政
    府等勞工行政機關之權利義務關係，係依遴選簡章及嗣後簽
    定之契約定之（遴選簡章第14條第2 項），並無公法之規定
    。是應試人員錄取後與被告所訂立、全由當事人之意思訂定
    之勞務服務契約，依前揭說明，性質上即為私法僱傭契約關
    係，並非公法職務關係。至錄取簽訂契約者事後所從事者之
    工作內容為何，則與被告及錄取人員間所訂立之契約性質無
    涉。從而，被告立於私法主體地位，為訂立私法上僱傭契約
    所公布之遴選簡章，其解釋、適用及締約對象之決定，即與
    公權力之行使無涉，原告據以依國家賠償法規定訴請賠償，
    自屬無據。
五、至原告另以被告行為違反遴選簡章，係違反保護他人法律規
    定乙節：
    按違反保護他人之法律，致生損害於他人者，負賠償責任，
    民法第184 條第2 項前段定有明文。所謂保護他人「法律」
    ，除狹義之法律外，固亦包括習慣法、命令、規章等項，然
    究不包括當事人一方所為之意思表示。本件被告係立於私經
    濟地位，為訂立私法上之僱傭契約而公告遴選簡章，此一遴
    選簡章，於契約成立前，不過為一方當事人之意思表示（要
    約之引誘或要約），於契約成立後，或亦作為契約內容之一
    部分，與國家機關所制定之法律、命令、規章等項，或行之
    已久而有法之確信之習慣法，顯屬有別，原告以被告行為違
    反保護他人法律規定，依民法第184 條第2 項規定請求損害
    賠償，難認有據。
六、又原告復以被告前揭行為係有民法第184 條第1 項後段之故
    意以背於善良風俗方法加損害於他人部分：
    按故意以背於善良風俗之方法，加損害於他人者，負損害賠
    償責任，民法第184 條第1 項後段定有明文。又所謂善良風
    俗，則係指一般之道德觀念而言。本件原告所指被告前開「
    金門縣政府」口試及相關錄取程序，乃被告就其先前相關錯
    誤（過失應試金門縣政府者納入台北市政府分發區應筆試）
    所為補救措施，無論該等措施是否全然妥適，究與一般道德
    觀念無涉；至「科學工業園區」是否跨區錄取備取人員部分
    ，亦屬遴選簡章內容之解釋問題，與人民道德情感更無關連
    ，原告主張被告前開行為，係故意以背於善良風俗之方法，
    加損害於原告，致原告受有將來僱傭契約之經濟上利益損失
    ，亦同屬無理由。
七、從而，原告本於前揭原因事實，依國家賠償法規定、民法第
    184 條第2 項、第184 條第1 項後段，訴請被告賠償89萬6,
    000 元，及自起訴狀繕本送達翌日起至清償日止，按年息5%
    計算之利息，為無理由，應予駁回。
八、本件事證已臻明確，其餘兩造主張、陳述暨所提之證據，經
    審酌均與本院前揭判斷不生影響，爰不一一詳予論述，附此
    敘明。又原告另請求調查「金門縣政府」考區錄取人羅俊秀
    原始考試成績資料乙節，與原告原起訴所主張之事實無涉，
    本院認並無調查必要，附此敘明。
九、據上論結，原告之訴為無理由，依民事訴訟法第78條判決如
    主文。
中　　華　　民　　國　　96　　年　　5 　　月　　15　　日
                  民事第二庭  法  官  王本源
以上正本證明與原本無異。
如對本判決上訴須於判決送達後20日內向本院提出上訴狀。
中　　華　　民　　國　　96　　年　　5 　　月　　23　　日
                              書記官  陳淑女
